【裁判字號】    90,訴,2376
【裁判日期】    920829
【裁判案由】    貪污治罪條例等
【裁判全文】
臺灣臺中地方法院刑事判決                          九十年度訴字第二三七六號
    公  訴  人  臺灣臺中地方法院檢察署檢察官
    被      告  甲○○
    選任辯護人  杜立兆律師
    被      告  乙○○
                丙○○
    共      同
    選任辯護人  張皓帆律師
右列被告因貪污治罪條例等案件，經檢察官提起公訴（八十八年度偵字第八九四六號
），本院判決如左：
    主  文
甲○○、乙○○、丙○○均無罪。
    理  由
壹、公訴意旨略以：
一、被告甲○○係臺中縣豐原市○○路二六六號總承裝潢工程有限公司（下稱總承公
    司）負責人，於民國（下同）八十五年六月二十五日承包臺灣電力股份有限公司
    （下稱台電公司）「臺中區營業處辦公大樓公共空間裝潢工程」（下稱系爭工程
    ）。吳文池（另案審理）則為台電公司臺中區營業處總務課事務股課員，並為系
    爭工程之監工，於八十六年一月十日依系爭工程合約將系爭工程木作材料抽樣，
    會同被告甲○○及系爭工程木作部分下包廠商聯臣開發顧問有限公司（下稱聯臣
    公司）負責人即被告乙○○送往經濟部商品檢驗局（下稱商檢局）檢驗，後被告
    甲○○乃邀同吳文池等人至臺北市店名不詳之日本料理店用餐。餐畢，被告甲○○為求其未經防火處理之櫸木地板施作能通過驗收而順利取得工程款，乃繼而招
    待吳文池共同前往有小姐陪侍飲酒之「真善美酒店」（址設臺北市○○○路○段
    廿號四樓，營業登記為「美華視聽歌城」），吳文池應允前往飲酒作樂至翌日凌
    晨時分，結帳時，被告甲○○乃囑託其另一不知情下游包商何元華以信用卡簽帳
    墊付該不正利益招待之酒宴費用計新台幣（下同）四萬七千元。因認被告甲○○
    所為，涉犯（九十二年二月六日修正前）貪污治罪條例第十一條第二項之行賄罪
    嫌。
二、嗣被告甲○○二次將系爭工程木作工程部分抽樣之櫸木地板木料，送往商檢局檢
    驗，仍未能通過檢驗，被告甲○○乃告知被告乙○○須想辦法取得證明，否則無
    法請領工程款。被告乙○○因此囑託與之有犯意聯絡之明知未接受被告乙○○委
    託進行櫸木地板材料防火處理之專事防火材料製造、加工之松棧企業股份有限公
    司（下稱松棧公司）負責人即被告丙○○，開具內容實在之合板、角材經防火處
    理之出廠證明書三張、虛偽之松棧公司櫸木地板防火材料出廠證明書二張。被告
    乙○○取得該五張證明書後，獨自在其中一張日期載明為八十五年十二月二十六
    日之角材防火材料出廠證明書之種類、產品批號數量欄，變造填入「１‧８×１
    寸×尺×１００支（壹佰支）」等字樣。嗣被告乙○○即將上開五張證明書交
    付被告甲○○或不知情之工地主任彭乾源，並告知甲○○有關其中二張櫸木地板
    之證明書係無效之證明書，再由被告甲○○交予其不知情之工地主任彭乾源交付
    台電公司臺中區營業處監工吳文池報驗。吳文池因先前接受被告甲○○飲宴花酒
    之不正當利益招待，為圖回報，明知櫸木地板未作防火處理，乃違背職務對於甲○○所提出虛偽之松棧公司櫸木地板防火材料出廠證明書未加舉發，以櫸木地板
    尺寸不足、膠合後脫落、龜裂，商檢局不能試驗其防火性能為由，簽請不知情之
    單位主管核准總承公司逕憑該虛偽之松棧公司櫸木地板防火材料出廠證明書通過
    驗收，足以生損害於臺電公司對木作工程驗收之正確性並圖利總承公司應施作櫸
    木地板防火處理而未施作之利益。因認被告乙○○就自行填載「１‧８×１寸×
    尺×１００支（壹佰支）」等字樣於角材經防火處理之出廠證明書上並持交台
    電公司臺中區營業處行使之所為，核係犯刑法第二百十六條、第二百十條之行使
    變造私文書罪嫌；另被告甲○○、乙○○、丙○○等人就開立虛偽之櫸木地板防
    火證明書並持交台電公司臺中區營業處行使之所為，核係犯刑法第二百十六條、
    第二百十五條之行使業務上登載不實文書罪嫌，並為共同正犯。
貳、按犯罪事實應依證據認定之，無證據不得推定其犯罪事實，刑事訴訟法第一百五
    十四條定有明文。次按所謂認定犯罪事實之證據，係指足以認定被告確有犯罪行
    為之積極證據而言，該項證據自須適合於被告犯罪事實之認定，始得採為斷罪之
    資料；又事實之認定，應憑證據，如未能發現相當確實證據，或證據不足以證明
    ，自不能以推測或擬制之方法，以為裁判之基礎，最高法院二十九年上字第三一
    ０五號、四十年臺上字第八六號判例著有明文。又按事實審法院對於證據之取捨
    ，依法雖有自由判斷之權，然積極證據不足證明犯罪事實時，被告之抗辯或反證
    縱屬虛偽，仍不能以此資為積極證據應予採信之理由，最高法院亦著有三十年上
    字第四八二號判例可資參照。又按認定犯罪事實所憑之證據，無論係直接證據或
    間接證據，其為訴訟上之證明，須於通常一般之人均不致有所懷疑，而得確信其
    為真實之程度者，始得據為有罪之認定，倘其證明尚未達到此一程度，而有合理
    之懷疑存在，復無其他調查途徑可尋，法院即應為無罪之判決，最高法院七十六
    年臺上字第四九八六號著有判例。經查：
一、被告甲○○被訴犯貪污治罪條例之行賄罪部分：
  (一)公訴意旨認被告甲○○於八十五年一月十日陪同台電公司監工吳文池至前開「真
    善美酒店」飲酒作樂至八十五年一月十一日凌晨時分，並因而支出四萬七千元之
    消費款項之行為，涉犯貪污治罪條例第十一條第二項之行賄罪，無非係以：台電
    公司臺中區營業處辦公大樓公共空間裝潢工程既係由被告甲○○經營之總承公司
    所承攬，該工程之木作油漆工程部分則由總承公司轉由被告乙○○所經營之聯臣
    公司承包施作，有台電公司工程承攬契約、總承公司發包工程合約影本各一份附
    卷可稽；而被告甲○○於八十六年一月十日與被告乙○○會同台電公司台中區營
    業處監工吳文池共同攜帶系爭工程之櫸木至商檢局檢驗，適值該局當日已下班停
    止辦公，三人遂一起進用晚餐，餐後再至有女侍陪酒之「真善美酒店」飲酒作樂
    等節，已據被告甲○○坦承在卷，並有商檢局申請委託試驗受理單在卷可稽；嗣
    該酒店之花費則由被告甲○○囑咐其下游包商何元華先以信用卡簽帳墊付，事後
    再由被告甲○○指示公司小姐如數支付該筆消費款項予何元華之事實，亦據證人
    何元華於法務部調查局航業海員處陳述明確在卷，復有美華視聽歌城八十六年一
    、二月份營業人二、三聯式統一發票明細表、中國信託商業銀行金卡消費明細表
    影本在卷可稽；若被告甲○○事先未答應支付酒店費用，衡諸常情，證人何元華
    豈有要求被告甲○○支付之理？又工程款與酒店費用係不同支出名目，若無被告
    甲○○之交代，衡情公司會計小姐應無主動將酒店費用列入工程款而付予證人何
    元華之理，故被告吳文池、乙○○等人至酒店飲酒作樂，係由被告甲○○招待並
    支付費用一情應堪認定。被告甲○○辯稱：該酒店費用非其所支付及後來乃因公
    司小姐之誤失而將前述酒店飲宴之費用於支付何元華工程款時一併給付云云，乃
    不可採。又吳文池事後果於被告甲○○所提出之櫸木地板樣品未能順利通過商檢
    局檢驗後，於八十六年四月七日簽請不知情之台電公司臺中區營業處單位主管核
    准系爭櫸木地板可逕據總承公司所提出虛偽之松棧公司櫸木地板防火材料出廠證
    明書認定具有合約約定之防火功效而免再依合約送商檢局檢驗一節，有委託試驗
    報告、商檢局檢驗處簡便行文表、台電公司臺中區營業處收文箋影本附卷可按，
    是被告甲○○招待被告吳文池至有女陪侍之酒店飲酒作樂，顯係對於台電公司臺
    中區營業處監工吳文池就關於違背職務之行為交付不正利益甚明等語為其論述之
    依據。
  (二)訊據被告甲○○固坦承有於八十六年一月十日晚間與被告乙○○、台電公司臺中
    區營運處監工吳文池及另下游包商何元華至前揭「真善美酒店」飲宴，事後並支
    出四萬七千元不諱，惟堅決否認有何對該吳文池關於違背職務之行為交付何不正
    利益，辯稱：其對於八十六年一月十日當天至酒店消費娛樂一事，事先毫不知情
    ，事後何元華一再要求其支付該筆應酬款，並且對其公司之職員即證人丁○○一
    再威脅，其因為何元華乃系爭工程之設計人，為求工程能順利及免於受威脅始不
    得已支付該款項，沒有要對台電公司監工吳文池行賄以達到使工程能順利驗收過
    關之目的等語。
  (三)本件系爭工程之監工吳文池係台電公司臺中區營業處總務課之土木工程師，職位
    為主辦營繕員，其所負責之職責為：台電臺中營業處辦公所、員工宿舍等之新建
    、改建、擴建、修繕、維護之計畫、設計、執行及督導考核等工作，並自八十五
    年間起承辦台電公司臺中營業處新建辦公大樓公共空間視聽設備及裝潢工程，審
    核設計圖說、數量、編列預算、訂定施工說明書及初步估定價格提供上及核定底
    價等業務，為依據法定從事公務之人員一節，業據臺灣高等法院臺中分院八十九
    年度上更（二）字第二六六號判決依據該案卷內之台電公司臺中區營業處人事課
    所出具之證明書可稽，並為吳文池於該案及本案中所是認，有該判決一份在卷可
    稽，則本件系爭工程監工吳文池確實乃依據法令從事公務之人員一節，應堪認定
    。
  (四)查被告甲○○於八十六年一月十日當天固曾提供其所經營之總承公司之統一編號
    供前開「真善美酒店」作為開立發票之抬頭，業據被告甲○○供承無訛在卷，復
    有臺北市稅捐稽徵處中南分處八十七年十一月五日北市稽中南密字第八七０三七
    ０六００號函所附之「美華視聽歌城」八十六年一、二月份「營業人使用二、三
    聯式統一發票明細表」影本暨經濟部商業司—公司登記資料庫查詢系統查詢紀錄
    表在卷可稽，其情乃堪以認定。惟被告甲○○堅稱：當時並沒有要宴請台電監工
    吳文池之意思，而是大家在當日檢送系爭工程木料試體至臺北檢驗時，因經濟部
    商檢局已下班，又逢其他下包承商討論其他貨品遲延進口之事項，遂先至另金石
    公司商討事情，嗣前往日本料理店用餐，餐畢，伊並沒有提議要去酒店「續攤」
    ，是同案被告乙○○提議去朋友那兒坐坐，去了才發現是有小姐作陪的酒店，伊
    事先並不知道何人要付款等語。查公訴人認該次移往酒店消費乃被告甲○○提議
    ，係依據同案被告甲○○於調查站時所述：「‧‧‧晚餐後甲○○表示要去『第
    二攤』招待吳文池，但對臺北市不熟悉，我便帶甲○○、吳文池、何元華前往臺
    北市○○○路的『真善美酒店』（址設：臺北市○○○路○段二０號四樓）消費
    ，另外又依甲○○要求找了另外二位姓盧和姓傅的有人前來作陪。甲○○向我表
    示消費額不要超過五萬元，我便向酒店經裡要求打折優待，消費額因此降為四萬
    七千元。當天去『真善美』酒店是由甲○○請客，但離去時卻係由何元華刷卡付
    帳，何以如此我就不清楚了‧‧‧‧‧‧」等語（參閱法務部調查局航業海員調
    查處八十七年十二月二十一日對同案被告乙○○所為之調查筆錄）為其論述之依
    據，惟同案被告乙○○業於本院審理時改稱：當時調查站之筆錄並沒有依照伊意
    思來寫，伊覺得那是被誘導的結果等語，並供稱：「飯後要去ＫＴＶ是何元華提
    議的，從頭到尾都沒有人說要付這個費用，所以才會後來在那邊推來推去，當時
    何元華有跟被告張說應該是你要請的，因為你是承包商，被告張回他說今天是你
    說要吃飯的。至於當時消費不要超過五萬元這句話，因為當初我們進去時在談不
    曉得這家店會不會很貴，被告張說會不會很貴，我覺得被告張那時候的態度是到
    那種地方好像會花很多錢，有點不好意思，包括我也是這樣想。」等語（參閱本
    院九十二年六月二十五日審理筆錄）。查被告乙○○於調查站中所述，既據其於
    審理時否認在卷，而其於偵訊中亦已改稱：是何元華提議去真善美酒店的（參閱
    偵卷第八十五頁背面）等語，則衡諸被告甲○○乃自中部北上之承包商，是否會
    在不屬於自己之地盤上邀宴系爭工程之承商、監工已屬有疑，同案被告乙○○此
    處改述之內容，尚非全然無據；且依據該調查站對被告乙○○所為之筆錄內容竟
    載明：被告甲○○要求找另外二位姓盧和姓傅的友人來作陪等語，顯然已與常情
    有違，蓋被告甲○○既已對臺北市不甚熟悉，豈有再要求請其友人前來作陪之理
    ，再者被告乙○○於調查站時所述之甲○○向其表示消費不要超過五萬元，更因
    該筆錄上下文文義不明，仍有將之解釋為被告甲○○最後因無法推託而向被告乙○○表示消費能不能不要超過五萬元之空間，則該等筆錄之內容，實難遽援引認
    定被告甲○○有意藉此次機會宴請台電監工吳文池以行賄賂之實之依據。況審諸
    本件被告甲○○乃一中部地區之承包商，果若欲對台電監工吳文池行賄以取得將
    來能就系爭供承順利驗收完畢之利益，實無遠道前往人生地不熟之臺北市宴請吳
    文池之理，再者，被告甲○○當時對臺北市並不熟悉，早據同案被告乙○○於調
    查站訊問時供述甚明，則被告甲○○當日是否確實有要宴請台電監工吳文池喝花
    酒之意思，實值商榷。另被告甲○○雖提供其公司之統一編號供該酒店開立統一
    發票，事後並如數付款，惟該等款項係經案外人何元華三催四請，並於八十六年
    二月、三月間（時間日期依據傳真文件上之日期認定）數度傳真文稿至被告甲○○所經營之總承公司交由會計小姐即證人丁○○表示該筆消費款項非由被告甲○○所經營之總承公司付款不可等情，業據證人丁○○於本院審理時到庭結證屬實
    ，且由該案外人何元華催收帳款之傳真文件二份在卷可稽，若被告甲○○欲藉該
    次宴飲機會以達賄賂台電監工吳文池之目的，實無在該系爭工程尚未竣工、驗收
    前之八十六年三月間一度拒絕支付該等宴飲費用之可能，顯然被告甲○○就該次
    宴飲費用並無預先表示支付之意思，實難謂其有藉此不正利益之交付以賄賂台電
    監工吳文池之主觀上認知。
  (五)再者，本件被告甲○○復辯稱：八十六年一月十日會同被告乙○○及台電公司監
    工吳文池前往臺北送驗系爭工程木料樣品時，並未包括櫸木地板一項，蓋當時其
    等尚未及購買櫸木地板送往系爭工地現場，所以當天去「真善美酒店」飲酒作樂
    時，並未有櫸木地板送驗不過或未能備具防火材料出廠證明書之情形等語。經查
    ：
  1.被告甲○○係於八十六年一月十三日始以聯臣公司之名義向證人陳建豪設立於臺
    中縣豐原市○○路○段五七０巷一號之宏茂木材行訂購系爭工程禮堂講台所需之
    櫸木地板材料並由貨車司機派車前往該宏茂木材行取貨一節，業據證人陳建豪於
    偵訊時到庭結證屬實（參閱偵卷第七０至七一頁），並有估價單一份在卷可稽，
    堪信為真實。又被告甲○○於八十六年一月十日會同台電監工吳文池前往系爭工
    地現場對木作材料抽樣準備送驗之項目包括「18MM夾板40*50CM(6分)、10MM夾板
    40*50CM(4分)．6MM夾板40*50CM(2分)、1.8寸*1寸角材40*50CM、1.2寸*1.2寸角
    材40*50CM、各式線板 (尺寸不等)40*50CM、4MM夾板30*20CM、薄片30*20CM」等
    情，有經濟部商品檢驗局檢驗處申請委託試驗受理單（申請號碼為：9A0000000
    ）及嗣後於八十六年二月二十四日所出具之委託試驗報告各一份在卷足稽，則以
    該等文書內容之記載，當日送驗項目的確未曾包括「櫸木地板」一項一節，應堪
    認定，被告甲○○所辯當時尚未能對櫸木地板抽樣送驗一節，尚堪採信。則公訴
    人所指被告甲○○藉由宴請台電監工吳文池之方式，抽換所攜帶之系爭工程所需
    櫸木試體云云，即乏其所據。
  2.又被告甲○○所承攬之系爭工程於八十六年元月間僅於開始動工階段，甚至進場
    木料均尚未能經商檢局檢驗通過，則被告甲○○是否有必要於斯時即行賄賂該台
    電監工吳文池之必要，已有所疑。再者，八十六年一月十日當天所送驗之木料試
    體並未包括系爭櫸木地板，而該等櫸木地板是否確實能通過商檢局之檢驗，尚在
    未定之天，況該等櫸木地板係於八十六年一月十三日才向宏茂木材行購買，於八
    十六年二月十五日方取樣送件，直至八十六年三月七日始經商檢局函文表示因試
    體規格關係而無法檢驗是否符合耐燃三級標準等情，業據證人陳建豪於偵訊中證
    述翔實，且有商檢局申請委託試驗受理單（申請號碼為：9A00000 00號）一份及
    該局八十六年三月七日檢驗報字第一二六九號函在卷可稽，則依常情判斷，被告
    甲○○實無在該等櫸木地板是否能通過測試之前即針對該等櫸木地板之檢驗對台
    電監工吳文池行求並交付不正利益以資賄賂。從而，被告甲○○是否有公訴人所
    指「為求其未經防火處理之櫸木地板施作能通過驗收而順利取得工程款」之犯行
    ，依據公訴人所提出之相關事證以觀，尚屬不能證明。
  (六)綜上所述，本件被告甲○○既經認定於八十六年一月十日至「真善美酒店」飲酒
    前，並無花費宴請台電監工吳文池之意思存在，且公訴人所舉之系爭櫸木地板亦
    非被告甲○○會同台電監工吳文池於當日送往經濟部商檢局檢驗之標的，則本件
    實難據此認定被告甲○○有何公訴人所指之不具公務人員身分而對公務員為違背
    職務之行為交付不正利益罪。此外，復查無其他相關事證可資認定被告甲○○有
    何賄賂公務員之犯行，本件就公訴人所指被告甲○○此部分之犯罪，即應依法為
    無罪之諭知，以免冤抑。
二、被告乙○○被訴犯行使變造私文書罪部分：
  (一)公訴意旨認被告乙○○自行填載「１‧８×１寸×尺×１００支（壹佰支）」
    等字樣於角材經防火處理之出廠證明書上並持交台電公司臺中區營業處行使之所
    為，核係犯刑法第二百十六條、第二百十條之行使變造私文書罪，無非係以：被
    告乙○○對於該變造八十五年十二月二十六日角材防火材料出廠證明書一紙之犯
    行一節乃坦承不諱，並有該經變造後持以行使之防火材料出廠證明書影本一紙在
    卷可稽為其論述之依據。
  (二)訊據被告乙○○固確實坦承如附件六所示之防火材料出廠證明書上關於：「種類
    ：建築材料」一欄所附記之「１‧８×１寸×尺」、「產品批號＼數量：」一
    欄所附記之「１‧８×１寸×尺×１００支（壹佰支）」等字樣為其填載無誤
    ，惟堅決否認有何變造私文書並持以行使之犯意，辯稱：其確實有在八十五年十
    二月間請松棧公司為其所提供之規格為１‧８×１寸×尺之角材一百支施作木
    材防火處理，嗣發現松棧公司所交付之防火材料出廠證明書中並未及於該一百支
    角材部分，經電話聯絡被告丙○○，由被告丙○○授權其自行填入，始由其自行
    加以補充記載，其並無變造私文書並加以行使之犯行等語。
  (三)按「刑法處罰偽造文書罪之主旨，所以保護文書之實質的真正，故不僅作成之名
    義人須出於虛捏或假冒，即文書之內容，亦必出於虛構，始負偽造之責任。」、
    「刑法上處罰有形的偽造文書，非祇因其虛捏或冒用他人名義，而在於虛偽文書
    有害於公共信用及社會交往之安全，故必內容虛偽，方有發生如此妨害之可能，
    以保護文書之實質的真正。是刑法第二百十條至第二百十二條之所謂偽造文書，
    必須文書之名義人非屬真正，同時其內容亦復有欠真實，方為相當，此關同法第
二百十三條、第二百十五條就自己名義製作之文書而屬於無形之偽造特設處罰之
    規定，即足反證各該條規定以外之無形偽造，蓋在不罰之列，要無庸疑。」，最
    高法院二十年上字第一０五０號判例、六十九年台上字第三一九一號判決可資參
    照。第「刑法上之偽造文書，須以足生損害於公眾或他人為成立要件，而所謂足
    生損害，係指他人有可受法律保護之利益，因此遭受損害或有受損害之虞而言，
    若他人對於行為人原復有制作某種文書之義務而不履行，由行為人代為制作，既
    無損於他人之合法利益，自與偽造文書罪之構成要件不合。」，最高法院五十年
    台上字第一二六八號判例意旨亦可資參照。經查：
  1.被告乙○○曾於八十五年十二月間向同案被告丙○○當時所經營之松棧公司購買
    合板並運送角材交由該松棧公司進行防火處理之施作，因而於八十五年十二月二
    十六日取得松棧公司所出具之如附件一至附件四所示之防火材料出廠證明書一節
    ，業據被告乙○○、丙○○所供承在卷，復有如附件一至附件四所示之防火材料
    出廠證明書影本四紙在卷可稽，則公訴人於起訴書犯罪事實欄中所述之同案被告
    丙○○係以松棧公司名義開具「內容實在之合板、角材經防火處理之出廠證明書
    三張」即屬有所誤會，合先敘明。又被告乙○○在原本內容為真正之如附件四所
    示之防火材料出廠證明書上加註１‧８×１寸×尺×１００支（壹佰支）之註
    記，就該註記之內容乃專指與原如附件四所載之規格、品項均與附表一編號５完
    全不相同之附表一編號４所示之角材，並藉由該附件四所示證明書上所記載之說
    明內容以表彰該加註部分之角材亦經過防火處理之用意而言，應屬添加，而非就
    已存在之真正文書，於不變更原有文書之本質，擅自更改或變更文書之內容而未
    達於完全更新該文書之意義之變造行為，則公訴人起訴認被告乙○○於未經同案
    被告即松棧公司之負責人丙○○之同意而批加前開註記之行為係屬「變造行為」
    ，即有所誤，該等行為於定性上仍應屬「偽造行為」，在此敘明。
  2.被告乙○○於前揭購買如附表一編號１、２、３所示合板之同時，亦曾運送如附
    表一編號４、５二種規格不同之角材交由同案被告丙○○所經營之松棧公司進行
    防火處理之施作一節，固曾據同案被告丙○○一度於偵查中接受訊問時表示：有
    對如附表一編號４之角材施作防火處理，才出具該防火材料出廠證明書，但不記
    得有無為被告乙○○所提供之如附表一編號５所示之角材一百支施作防火處理，
    也沒有資料可供查證（參閱偵卷第三五頁）等語，復曾於本院審理時供稱：不記
    得有沒有同意被告乙○○自行就該一百支角材加註於如附件四所示之證明書上等
    語，而於客觀上可認該等陳述係有所出入，本院就此部分同案被告之供述，自有
    進一步究明之必要。查被告乙○○確實曾將如附表一編號５所示之角材一百支送
    交同案被告丙○○所經營之松棧公司進行防火處理之事實，嗣後已據同案被告丙○○於本院審理時表示確有其事，並有聯臣公司所提出之因委請松棧公司施作防
    火角材處理後開立之統一發票一紙可資佐證（參閱被告乙○○所提出附於本院卷
    內之辯護意旨狀後證號一）。而本院認該品名為「1.8寸×1.0寸×12尺防火角材
    」一百支之編號FM00000000、開立日期為中華民國八十五年十二月三十一日、發
    票金額總計為一萬三千九百六十五元之統一發票（參閱附件八下方）雖係被告乙○○於本院審理時始提出用以說明當時確實有運送該批角材交松棧公司進行防火
    處理之用，惟由該發票號碼與本件如附件一編號４之角材經防火處理施作所開具
    之統一發票（參閱附件八上方）在編號上係屬連號，且該等發票年代久遠，若要
    事後再行偽造或變造純屬不易，況該由被告乙○○所提出之統一發票均屬「第三
    聯：收執聯」（於統一發票使用辦法上係屬買受人之記帳憑證），核與業經於調
    、偵程序中扣案（未列明於扣押物清單中）之統一發票二張（參閱附件九）內容
    完全相同，且該如附件九所示之統一發票乃屬「第二聯：扣抵聯」（於統一發票
    使用辦法上係屬買受人申報扣抵或扣減稅額時所用），與被告乙○○事後所提出
    之統一發票聯數不同，益徵該如附件八下方之統一發票係屬真正，因認該等統一
    發票足具認定本件事實之證據之證據能力；則該等統一發票確實早於八十五年十
    二月三十一日間即由同案被告丙○○以松棧公司名義出具一節，應堪認定。而由
    統一發票之出具，自可認定當時聯臣公司（透過被告乙○○）應確實有委請松棧
    公司就該批角材為防火處理之施作無誤；況同案被告丙○○早於本案爆發之初之
    八十七年九月十日接受調查站訊問時，曾供稱：「（問：乙○○委託你對他所提
    供之前述角材進行防火處理，及向你購買防火合板之代價若干？‧‧‧‧）前述
    角材防火處理的費用約新台幣（下同）五萬多‧‧‧」等語（參閱卷附法務部調
    查局行業海員調查處航肅六０二三九號移送卷內八十七年九月十日之調查筆錄
    ），而考諸附件八所示之統一發票其中如附表一編號４一項之角材防火處理價格
    （含稅）為四萬五千三百二十六元，而如附表一編號５一項之角材防火處理價格
    （含稅）為一萬三千九百六十五元，二者合計共為五萬九千二百九十一元，核與
    同案被告丙○○於案發之初接受調查站訊問時所述之處理防火角材之價款為五萬
    多元尚屬相符，如同案被告丙○○所處理之角材防火施工僅及於如附表一編號４
    所示之品項，自無於一開始接受調查站訊問時即不供稱價款為四萬多元而稱係五
    萬多元之理，顯然同案被告丙○○就被告乙○○所交付之角材數量雖有不能完全
    、清楚之陳述，然而就金額之說明與事實尚屬相符，與一般商業交易每日均有進
    行，商家無法一一記憶所售出、施工之項目內容，但對於應取得之貨款或勞務價
    金均能記憶清楚以便將來能順利請款之經驗法則尚屬無違，益徵被告乙○○於八
    十五年間確實曾將如附表一編號５之角材交付與同案被告丙○○所經營之松棧公
    司進行防火處理之施作無誤，被告乙○○此處所辯確實有將如附表一編號５所示
    之角材送交松棧公司為防火處理等語，應屬可信。
  3.又一旦施作材料防火處理，即應依照施作項目出具防火材料出廠證明書一事，業
    據同案被告丙○○供承在卷，核與施作防火處理乃屬無形勞務之付出，如無相關
    文件以資證明該等勞務之施作，將造成交易上之困擾，故一般廠商應於施作後出
    具證明之經驗法則無違而堪以採信。查同案被告丙○○於接受調查站、檢察官訊
    問時，對於是否有施作如附表一編號５所示角材之防火處理工事一事既表示想不
    起來，則其無法陳述有無同意被告乙○○以電話表示將自行填載該批角材之型號
    、數量於原由同案被告丙○○所開具之如附件四所示之防火材料出廠證明書上一
    事，乃屬當然而不足為奇；再同案被告丙○○於本院審理時則數度表示對於被告
    乙○○有無打電話給伊表示說要自行填載一事，確實無法記憶，則被告乙○○辯
    稱：曾經打電話給同案被告丙○○表示該部分漏開防火材料出廠證明，要自行填
    載在如附表一編號４所示附件四之處理證明書上等語，即無相關事證足資認定。
    惟該等如附表一編號５所示之角材確實業經被告乙○○送交同案被告丙○○所經
    營之松棧公司進行防火處理工事之施作，已如前述，則被告乙○○縱無於附件四
    所示之文件添加該等註記成如附件六所示內容文件之權限，惟就該等內容而言，
    並無所謂之虛構、不實之情節可言，揆諸首開關於處罰偽造文書之犯行之構成要
    件之說明，被告乙○○此部分自行加註之行為，即難遽以偽造私文書之罪相繩。
    更何況被告乙○○身為總承公司之關於系爭工程木作項目之下游包商，其將角材
    運往同案被告丙○○所經營之松棧公司進行防火處理施作，該松棧公司依雙方締
    約之本旨，本即應出具該批角材之防火材料出廠證明書予總承公司，今被告乙○○在同案被告丙○○未能依約即時出具附表一編號５所示角材之防火材料出廠證
    明書，則由被告乙○○代為添加註記而制作，實無損於松棧公司之利益，就收受
    該批角材作為系爭工程材料之台電公司臺中營業處而言，該等角材既確實曾經由
    通過認證之松棧公司為木材防火處理加工，實亦無何致生損害或足生損害之虞。
    揆諸前開說明，則被告乙○○此部分之行為，實難遽以公訴人起訴所指之行使變
    造私文書罪相繩。
  4.此外，復查無其他積極、確切之事證足資認定被告乙○○此部分之犯行有何合致
    於刑法第二百十六條、第二百十條之偽造私文書之犯行，爰應依法就該部分為無
    罪之諭知，以免冤抑。
三、被告甲○○、乙○○、丙○○被訴共犯行使業務登載不實文書罪部分：
  (一)公訴意旨認被告甲○○、乙○○、丙○○等人就開立虛偽之櫸木地板防火證明書
    並持交台電公司臺中區營業處行使之所為，核係共犯刑法第二百十六條、第二百
    十五條之行使業務上登載不實文書罪，無非係以：訊據被告乙○○對於右揭拜託
    被告丙○○開立登載不實之櫸木地板防火材料出廠證明書並於取得該虛偽之證明
    書後持以向台電公司臺中區營業處行使一節已坦承不諱，另訊據被告丙○○已坦
    承前揭受被告乙○○之請託而以松棧公司負責人名義出具之櫸木地板之防火處理
    證明書係不實在，又被告甲○○亦坦承被告乙○○交付證明書時有告知該等證明
    無效，此外，復有松棧公司八十六年二月二十五日防火材料出廠證明書附卷足資
    佐證。被告丙○○雖辯稱：當時係因被告乙○○苦苦哀求，謂若無證明書則其無
    法領得工程款，伊迫於無奈，始開立該櫸木地板之防火處理證明書，然交付時有
    告知乙○○該證明書係無效，伊之所以交付該證明書，乃伊一時心軟，為讓乙○○趕快離開公司，且認為即使乙○○行使該證明書，因該證明書記載有矛盾之處
    ，亦會被發覺有異而無法達到證明之目的，伊並無業務登載不實之故意云云。惟
    衡由該等證明書上建築物名稱欄記載「台灣電力公司臺中辦公大樓」即可明知，
    被告丙○○不可能不知被告乙○○請求被告丙○○開立證明書之目的係為準備向
    台電公司提出，作為櫸木已做防火處理之證明，被告丙○○前開辯稱，無業務上
    登載不實之故意，難令人置信。另被告甲○○雖辯稱：伊雖透過被告乙○○之告
    知而知悉該等櫸木地板防火證明無效，但伊有請人另行塗上防火漆，亦有同樣防
    火效果，故不在意該證明書云云，惟由該等櫸木地板事後果於未能通商檢局檢驗
    合格後，即由曾經接受被告甲○○招待之台電公司監工吳文池簽請台電公司臺中
    區營業處之不知情主管准以該等由松棧公司出具之防火證明認定被告甲○○施工
    所用之櫸木地板具備合約所需之防火效能，以圖使被告甲○○所經營之總承公司
    於系爭工程能順利完成驗收而免去施作櫸木地板防火處理施作之費用一節以觀，
    被告甲○○所辯乃屬空言而無足採信等語為其論述之依據。
  (二)訊據被告甲○○固不否認有經過其派駐在系爭工程施工現場之工地主任彭乾源處
    ，取得由被告乙○○所交付之櫸木地板防火材料出廠證明書，並將之持交台電公
    司臺中營運處以作為櫸木地板具有防火效能之證明，惟其及選任辯護人為其辯稱
    ：櫸木地板乃何元華事先故意綁標，將國內沒有之材料或技術列入工程圖說，俾
    便從中牟利，台電公司及其不查，事後才發現容有疑問，其不得已方要求被告乙○○無論如何要取得防火證明書，詎料被告乙○○竟能順利取得國內材料防火專
    家即被告丙○○之證書，被告乙○○只有說過櫸木地板沒有辦法取得新工法認證
    ，但是沒有說所交付的防火證明無效；另依據被告乙○○、丙○○二人均表示該
    等防火證明書乃是自始無效之證明書，尤其「櫸木地板防火之技術」當時遍查國
    內之公私立機構並無規範，而系爭櫸木地板基本上並無需防火技術，用防火漆處
    理亦有同樣之效果，故其所為並不足以損害公眾或他人，核與刑法之偽造文書構
    成要件有間等語。訊據被告乙○○亦坦承當時因施工在即，是其一再拜託被告丙○○就系爭櫸木地板開具松棧公司之防火材料出廠證明書並持交總承公司於系爭
    工程施工地點之現場主任彭乾源以應付台電公司臺中區營業處之要求；另被告丙○○亦坦承係在被告乙○○死纏爛打之情況下才不得已出具該其認為名實不符而
    明眼人一見即知乃無效之櫸木地板防火材料出廠證明書給被告乙○○，惟二人皆
    辯稱：該系爭櫸木地板本身即具有防火耐燃之特性，除此之外，再加上被告乙○○於系爭櫸木地板上加塗一級防火漆，系爭之櫸木地板更具有超越「耐燃三級」
    之耐燃性。准此以觀，縱該系爭櫸木地板未經同案被告丙○○所經營之松棧公司
    為防火處理，但在客觀上系爭櫸木地板既具有「耐燃三級」之耐燃性，在實質上
    並不足以生損害於公眾或他人等語。
  (三)按「刑法上第二百十五條所謂業務上作成之文書，係指從事業務之人，本於業務
    上作成之文書者而言。」、「刑法第二百十五條從事業務者登載不實罪，係以從
    事業務之人，明知為不實之事項，而登載於其業務上作成之文書，足以生損害於
    公眾或他人者，為構成要件。故苟非從事該項業務之人，即無成立該罪之餘地。
    」，最高法院四十七年台上字第五一五號、八十四年度台上字第五八七四號著有
    判例、判決可資查考。次按「刑法上偽造文書罪之成立，以足生損害於公眾或他
    人為特別要件，所謂足生損害，故不以實已發生損害為必要，然亦必須有足以生
    損害之虞者，始足當之，若其僅具偽造之形式，而實質上並不足以生損害之虞者
    ，尚難構成本罪。」，最高法院四十九年台非字第一八號著有判例可稽。經查：
  1.被告丙○○所經營之松棧公司固係經營可符合國家相關標準之耐燃材料買賣及對
    建築材料施加耐燃工事之公司，惟該松棧公司於八十五年間之營業項目中，因當
    時技術上尚無法克服之緣故，且全臺灣當時並無人可就該等櫸木地板施作相關防
    火工事以達符合國家耐燃三級標準之能力，故並未包括接受他人提供櫸木地板以
    從事防火工事加工處理之業務，其公司內亦因而並無櫸木地板經防火處理後可供
    出具之「防火材料出廠證明書」此種定型化證明書一節，業據被告丙○○於歷次
    偵、審程序中供明在卷，且被告乙○○、甲○○於本院審理時，亦皆一再供稱當
    時在買櫸木地板時即已知悉該等產品於臺灣並無人能對之施作防火處理以達耐燃
    三級標準而可出具新工法認證證明書，所以當時一直很急，因為沒有原廠證明不
    能開工等語，堪信被告丙○○所述當時其公司內並無法對該批櫸木地板施作防火
    處理一節為真實；況若被告丙○○當時可以出具櫸木地板經防火處理之證明書予
    被告乙○○，則自無需以如附件七所示產品名稱為：「松棧企業股份有限公司生
    產之『ＦＰＷ—１００Ａ耐燃合板』」之制式文稿作為所出具證明之底稿，況該
    如附件七所示之文件內容係關於松棧公司所生產之耐燃合板之「買賣」並就該買
    賣之標的物具有「耐燃三級」（ＣＮＳ６５３２）之性能予以證明，而公訴人所
    指由被告乙○○透過總承公司向茂宏木材行於八十六年一月十三日所購置之櫸木
    地板一批，本係欲由被告乙○○委由被告丙○○所經營之松棧公司進行防火處理
    ，其交易之型態應屬承攬契約之勞務給付，與附件七之內容即屬有異，則被告丙○○於八十五年十二月至八十六年二月間於業務上並未有處理櫸木地板防火工事
    之業務一事，應堪以認定。則被告丙○○於原本「產品批號、數量」一欄係屬空
    白之如附件六所示之制式文稿上填具「櫸木地板15cm×8分共32坪9cm×5分共12
    坪」等字樣，既非就其業務上所經營之對櫸木地板加以施作防火處理之事項為記
    載而製作相關文書，僅以該如附件七文書內現有之制式內容說明該等櫸木地板具
    有「性能」欄所示之符合耐燃三級與建築技術規則建築設計師工編第八十八條「
    耐燃材料」之規定之所為，揆諸首開關於業務上登載不實之判例、判決要旨內容
    ，實已難為該當於業務上登載不實罪之認定，而應屬刑法上偽造私文書罪所規範
    之範疇，公訴人此處認被告丙○○出具如附件七所示之證明文件乃屬業務登載不
    實，應屬有誤。
  2.惟本件被告丙○○縱因受被告乙○○、甲○○之直接或間接請託而製作如附件七
    所示之內容虛假之證明書，使該證明書於形式上該當於偽造私文書罪所規範之製
    作客體，是否構成刑法第二百十條之行使偽造私文書罪，仍非無就該等形式上虛
    偽之文書是否於實質上足生損害於他人一事予以審究之餘地。經查：系爭櫸木地
    板於八十六年二月十五日經抽樣送往商檢局檢驗結果，固未能經認定是否得通過
    耐燃試驗三級（ＣＮＳ６５３２）試驗之認證，然此乃因取樣試體經乾燥後黏合
    處即已脫落、龜裂，致無法試驗一節，有商檢局申請委託試驗受理單（申請號碼
    為：9A0000000）及八十六年三月七日檢驗報字第一二六九號簡便行文表一份在
    卷可稽，則該櫸木地板縱未經被告丙○○為防火處理，然仍難遽該不能檢驗之結
    果認定其不具國家耐燃三級防火性能，乃無疑義。再者，系爭櫸木地板雖終因試
    體尺寸問題而無法經商檢局認定符合耐燃三級標準，惟被告乙○○、甲○○曾經
    對該櫸木地板表面塗布明星牌防火漆一節，業據證人即現場工地主任彭乾源於偵
    訊中結證屬實（參閱偵卷第七七頁），並有新美華造漆廠股份有限公司出具之防
    火漆出廠證明書一份字卷可稽，堪信為真實；而櫸木表面塗裝防火漆後，依據卷
    附由被告乙○○所提出之經濟部標準檢驗局試驗紀錄表（申請號碼為：
    00000000000）內容可知，依據耐燃性試驗（耐燃三級）檢驗結果為：「無貫
    穿試體全厚之熔化，無試體背面之龜裂及其他有礙防火性能之顯著變形。加熱
    結束30秒後無殘留火焰。排氣溫度曲線超過標準溫度曲線面積為105℃‧分。
    每單位面積發煙係數（Ca）為58。」而符合耐燃三級之標準，則該等櫸木地板
    既已具備耐燃三級之防火處理標準，縱被告乙○○將如附件七所示之出廠證明交
    付台電公司監工吳文池，嗣再經該吳文池於公司內簽呈要求以該出廠證明書作為
    認定該等櫸木地板符合台電公司臺中營業處對於系爭工程之木作材料之要求標準
    ，仍將不至於對台電公司臺中營業處產生實質上之損害一情，應堪認定，被告丙○○、乙○○、甲○○三人所辯，系爭櫸木地板確實已具備耐燃三級功能等語，
    綜據前述，應堪以採信。則被告丙○○縱出具形式上虛偽之如附件七所示之文書
    ，惟既不至於對他人產生何實質上之損害或有足生損害之虞，揆諸首揭最高法院
    四十九年台非字第一八號判例要旨，要難對被告甲○○、乙○○、丙○○此部分
    之所為以刑法第二百十六條、第二百十條之偽造私文書相繩。（至於被告丙○○
    之所為並非該當於業務上登載不實之要件，已如前述，茲不再贅述。）
  3.綜上所述，本件並未能依現存之相關事證足資認定被告丙○○、乙○○、甲○○
    三人此部分就櫸木地板所為之內容不實之櫸木地板出廠證明書有何該當於刑法第
    二百十六條、第二百十五條之行使業務登載不實文書罪，亦未能據前開事證認定
    被告三人之行為亦該當於刑法第二百十六條、第二百十條之行使偽造私文書罪，
    本院復查無其他，積極、確切之事證足資認定被告丙○○等三人有何公訴人所指
    之犯行，依首開貳、部分之說明，自應依法就此部分為被告甲○○、乙○○、丙○○三人為無罪之諭知。
據上論斷，應依刑事訴訟法第三百零一條第一項，判決如主文。
中      華      民      國      九十二      年      八    月  二十九    日
                                    臺灣臺中地方法院刑事第七庭
                                          法  官   林  學  晴
右正本證明與原本無異。
如不服本判決，應於判決送達後十日內向本院提出上訴狀，上訴於臺灣高等法院臺中
分院( 須附繕本 )。
                                          書記官
中      華      民      國      九十二      年      九    月    十      日
附表一
┌──┬────────┬─────────┬───────┬──────
│編號│  產  品  名  稱│  產品批號、數量  │ 購 買 項 目  │出具防火材料
│    │                │                  │              │出廠證明書否
├──┼────────┼─────────┼───────┼──────
│ １ │松棧企業股份有限│４尺×８尺        │建築用薄材料、│是
│    │公司生產之ＦＰＰ│三百張            │防焰合板之購買│
│    │—I防焰合板    │                  │              │
├──┼────────┼─────────┼───────┼──────
│ ２ │松棧企業股份有限│４尺×８尺        │建築室內耐燃材│是
│    │公司生產之ＦＰＷ│一百八十五張      │料之購買      │
│    │—１００Ａ耐燃合│（18mm厚合板）    │              │
│    │板              │                  │              │
├──┼────────┼─────────┼───────┼──────
│ ３ │松棧企業股份有限│４尺×８尺        │同右          │是
│    │公司生產之ＦＰＷ│八十張            │              │
│    │—１００Ａ耐燃合│                  │              │
│    │板              ││              │
├──┼────────┼─────────┼───────┼──────
│ ４ │木材防火處理    │角材1.2寸×1.2寸×│建築用材料經防│是
│    │                │12尺              │火處理之勞務  │
│    │                │一千一百三十六支  │              │
├──┼────────┼─────────┼───────┼──────
│ ５ │木材防火處理    │角材1.8寸×1寸×12│同右          │無
│    │                │尺                │              │
│    │                │一百支            │              │
│    │                │                  │              │
└──┴────────┴─────────┴───────┴──────


司法院資訊處製作；財團法人民間司法改革基金會備份。
